ACORDAO-COMPLETO-2476251

ACÓRDÃO 1121/2022 ATA 5/2022 - PRIMEIRA CÂMARA

VISTOS, relatados e discutidos estes autos de pedidos de reexame interpostos contra o Acórdão 807/2020-TCU-Primeira Câmara,
ACORDAM os Ministros do Tribunal de Contas da União, reunidos em sessão da Primeira Câmara, diante das razões expostas pelo relator e com fundamento na Constituição Federal. art. 71, III e IX, na Lei 8.443/1992, arts. 33 e 48, e no RE 636.553/RS, em:
9.1. conhecer dos pedidos de reexame interpostos pela Fundação Universidade Federal de Mato Grosso do Sul e pelo sr. Djalma Della Santa para, no mérito, conceder a eles provimento parcial, de modo a reconhecer o registro tácito do ato de alteração de fundamento legal da aposentadoria desse servidor, ocorrido em 18/2/2013;
9.2. determinar à Secretaria de Fiscalização de Integridade de Atos e Pagamentos de Pessoal e de Benefícios Sociais que autue o ato de pensão civil cadastrado no e-Pessoal sob o número 4186/2021 e dê prioridade à sua instrução.

Pedido de reexame em aposentadora. Vantagem prevista no art. 193 da Lei 8.112/1990.

Primeira Câmara

Fundação Universidade Federal de Mato Grosso do Sul.

3. Interessados/Responsáveis/Recorrentes:
3.1. Interessado: Djalma Della Santa (XXX.252.131-XX).
3.2. Recorrentes: Djalma Della Santa (XXX.252.131-XX); Fundação Universidade Federal de Mato Grosso do Sul (15.461.510/0001-33).

13.1. Ministros presentes: Walton Alencar Rodrigues (Presidente), Benjamin Zymler (Relator) e Jorge Oliveira.
13.2. Ministro-Substituto convocado: Augusto Sherman Cavalcanti.

BENJAMIN ZYMLER

Ministro Vital do Rêgo.

Adoto como relatório a instrução a cargo da Secretaria de Recursos (Serur) , acolhida pelo representante do Ministério Público junto ao Tribunal de Contas da União (MPTCU) :
"INTRODUÇÃO
1.	Trata-se de pedidos de reexame (peça 25 e 26) interpostos pela Fundação Universidade Federal de Mato Grosso do Sul e Djalma Della Santa, contra o Acórdão 807/2020-TCU-Primeira Câmara (peça 15) .
1.1. A deliberação recorrida apresenta o seguinte teor:
VISTOS, relatados e discutidos estes autos que tratam de ato de concessão de aposentadoria emitido pela Fundação Universidade Federal de Mato Grosso do Sul em favor do ex-servidor Djalma Della Santa;
ACORDAM os Ministros do Tribunal de Contas da União, reunidos em Sessão da 1ª Câmara, com fundamento no art. 71, inciso III, da Constituição Federal, nos arts. 1º, inciso V, e 39, inciso II, da Lei 8.443/1992, no art. 260, § 1º, do RI/TCU e ante as razões expostas pelo Relator, em:
9.1. considerar ilegal o ato de concessão de aposentadoria, emitido em favor de Djalma Della Santa (XXX.252.131-XX) , recusando o respectivo registro;
9.1.1. dispensar a devolução dos valores indevidamente recebidos até a data da ciência pela Fundação Universidade Federal de Mato Grosso do Sul do presente acórdão, com base no Enunciado 106 da Súmula da Jurisprudência do TCU;
9.2. determinar à Fundação Universidade Federal de Mato Grosso do Sul, com base no art. 45 da Lei 8.443/1992, que:
9.2.1. faça cessar os pagamentos decorrentes do ato impugnado, em especial da parcela decorrente da opção, comunicando ao TCU, no prazo de quinze dias, as providências adotadas, nos termos do art. 262, caput, do Regimento Interno do TCU, art. 8º, caput, da Resolução-TCU 206/2007 e art. 19, caput, da Instrução Normativa-TCU 78/2018;
9.2.2. emita novo ato de aposentadoria, livre da irregularidade apontada, submetendo-o ao TCU, no prazo de trinta dias, consoante os arts. 262, § 2º, do Regimento Interno do TCU e 19, § 3º, da Instrução Normativa TCU 78/2018;
9.2.3. comunique ao interessado o teor desta decisão, alertando-o de que o efeito suspensivo proveniente da interposição de eventual recurso não o exime da devolução dos valores percebidos indevidamente após a respectiva notificação, caso o recurso não seja provido;
9.2.4. no prazo de 30 (trinta) dias, contados da ciência desta decisão, envie a este Tribunal documentos comprobatórios de que o interessado está ciente da presente deliberação (grifos acrescidos) .
HISTÓRICO 
2.		O ato de alteração de aposentadoria do interessado, Sr. Djalma Della Santa (peça 10) , foi julgado ilegal, por irregularidade na incorporação da parcela 'opção'.
ADMISSIBILIDADE
3.	Reiteram-se os exames de admissibilidade realizados pelo Sar/Serur (peças 27 e 28) , que opinou pelo conhecimento dos recursos, nos termos do artigo 48 da Lei 8.443/1992, c/c os artigos 285 e 286, parágrafo único, do RI/TCU, suspendendo-se os efeitos dos subitens 9.1, 9.2, 9.2.1 e 9.2.2 do Acórdão 807/2020-TCU-Primeira Câmara. O Excelentíssimo Senhor Ministro Benjamin Zymler, mediante despacho de peça 30, concordou com esta unidade técnica.
PRELIMINAR DE REGISTRO TÁCITO 
4.	Cumpre observar que o ato de alteração de aposentadoria do recorrente (peça 10) foi disponibilizado ao TCU em 18/2/2008 e julgado ilegal em Sessão de 11/2/2020 da Primeira Câmara (peça 15) .
4.1.	De acordo com as disposições do Acórdão 587/2011-TCU-Plenário, da Relatoria do E. Ministro Valmir Campelo, vinha esta Corte decidindo que o transcurso de mais de cinco anos desde a entrada do ato de pessoal no TCU, embora não consolidasse situações de ilegalidade, em razão da precariedade dos atos de concessão, cuja natureza é complexa, gerava a necessidade de instauração do contraditório.
4.2.	A consolidação de atos sujeitos a registro manifestamente ilegais, em razão do transcurso de grande lapso temporal, em respeito ao princípio da segurança jurídica, só era admitida pelo TCU em situações excepcionais, quando caracterizada a irreversibilidade da situação fática do interessado ou demonstrado que este estaria sujeito a prejuízo insuportável, caso o correspondente ato de concessão fosse julgado ilegal (cf., e.g., Acórdão 2251/2014-TCU-Plenário, Relator E. Ministro Bruno Dantas) .
4.3.	No entanto, em 19/2/2020, o Pretório Excelso, ao julgar o Recurso Extraordinário 636.553/RS, apreciando o tema 445 da repercussão geral, fixou a seguinte tese:
Em atenção aos princípios da segurança jurídica e da confiança legítima, os Tribunais de Contas estão sujeitos ao prazo de 5 anos para o julgamento da legalidade do ato de concessão inicial de aposentadoria, reforma ou pensão, a contar da chegada do processo à respectiva Corte de Contas.  
4.4.	Naquela ocasião, o Relator, E. Ministro Gilmar Mendes, fundamentou a adoção do prazo de cinco anos por analogia ao prazo previsto no Decreto 20.910/1932, tendo mencionando, ainda, ser esse lapso temporal equivalente ao previsto nas Leis 9.873/1999 e 9.784/1999.
4.5.	Assim, estabeleceu o prazo de cinco anos para que o Tribunal de Contas aprecie o ato, autorizando ou negando o respectivo registro.  
4.6.	Sobre o impacto do julgamento do Guardião da Constituição no RE 636.553/RS em processos sujeitos a registro no TCU, traz-se à colação as pertinentes observações do Excelentíssimo Senhor Ministro Walton Alencar Rodrigues, por ocasião do Acórdão 122/2021-TCU-Plenário (TC Processo 013.339/2020-6) :
	Sem embargo de considerar o mérito da decisão do STF, o anterior entendimento acerca da observância do contraditório e da ampla defesa após o transcurso de cinco anos desde a chegada do processo no TCU restou prejudicado, porquanto, após esse tempo, segundo prelecionou o Relator da matéria no STF, o ato deve ser considerado 'registrado tacitamente'. 
	No julgamento dos embargos de declaração, opostos em face dessa decisão, finalizado em 4/12/2020, o E. Relator aduziu que, 'passado esse prazo [de cinco anos, contado de forma ininterrupta, a partir da chegada do processo à corte de contas] sem finalização do processo, o ato restará automaticamente estabilizado. Abre-se, a partir daí, a possibilidade de sua revisão, nos termos do art. 54 da Lei 9.873/1999' (grifos meus) . 
	A expressa menção do relator à possibilidade de revisão do ato considerado tacitamente registrado impõe novas considerações e imediatas providências por parte desta Corte.
	Relativamente à área de pessoal da Administração Federal, já tive a oportunidade de fazer inúmeros pronunciamentos acerca do acúmulo dos processos na Sefip, que há pouco tempo passavam em muito de cem mil, ajuntados ao longo dos anos. Grande parte desses processos foram devolvidos aos órgãos de origem para correção de irregularidades e reenvio ao TCU. E os que permaneceram desafiam a capacidade de trabalho do Tribunal.
 (...) 
	Por esse motivo conclui-se que, a partir do registro tácito do ato de concessão, é possível a sua revisão, no prazo de 5 anos, com base no aludido artigo da lei de processo administrativo [art. 54 da Lei 9.784/1999.
	Esse entendimento é plenamente compatível com o disposto no art. 260, § 2º, do Regimento Interno do TCU, in verbis:
§ 2º O acórdão que considerar legal o ato e determinar o seu registro não faz coisa julgada administrativa e poderá ser revisto de ofício pelo Tribunal, com a oitiva do Ministério Público e do beneficiário do ato, dentro do prazo de cinco anos da apreciação, se verificado que o ato viola a ordem jurídica, ou a qualquer tempo, no caso de comprovada má-fé.  
	Registro que o E. Relator no STF, ao apreciar os embargos de declaração, expressamente entendeu desnecessária a modulação de efeitos da decisão adotada no RE 636.553/RS, devendo ser aplicada imediatamente, com efeitos ex tunc.
	Em síntese, o entendimento adotado pelo Supremo Tribunal Federal, em sede de recurso extraordinário, com repercussão geral reconhecida, deve ser observado por todos os juízes e tribunais, nos termos dos arts. 927, inciso III, e 1.030 do Código de Processo Civil.
	Cabe ao TCU, por conseguinte, em atendimento à disposição legal e aos princípios da eficiência, da razoável duração do processo e da isonomia, evoluir, no entendimento e nos procedimentos, para compatibilizar suas decisões com a recente tese da Suprema Corte.
	Chamo a atenção que as despesas atinentes a pessoal, como as reformas, aposentadorias e pensões, além de vencimentos, subsídios etc., configuram os maiores gastos da União Federal - maior mesmo que os juros da dívida - sendo inconcebível que servidores públicos federais continuem fazendo letra morta das normas jurídicas e da Constituição em vigor, mantendo o pagamento de verbas a que não fazem jus, segundo plúrimas decisões do TCU e dos órgãos do Poder Judiciário, como é o caso dos autos (grifos acrescidos) .
4.7.	No caso concreto, vale repisar que o ato de alteração de aposentadoria em reexame foi disponibilizado ao TCU em 18/2/2008 e julgado ilegal em Sessão de 11/2/2020 da Primeira Câmara (peça 15) . Assim, é de se entender que houve o seu registro tácito em 18/2/2013 e o seu aperfeiçoamento definitivo em 18/2/2018, anteriormente, portanto, ao acórdão ora recorrido.
4.8.	Nesse sentir, é de se entender que o ato de alteração de aposentadoria sub examine  deve ser considerado tacitamente registrado, com proposta de arquivamento do processo correspondente e ciência ao órgão de origem, visto não ser mais possível, na espécie, a aplicação das disposições contidas no art. 260, § 2º do Regimento Interno do TCU, in verbis:
§ 2º O acórdão que considerar legal o ato e determinar o seu registro não faz coisa julgada administrativa e poderá ser revisto de ofício pelo Tribunal, com a oitiva do Ministério Público e do beneficiário do ato, dentro do prazo de cinco anos da apreciação, se verificado que o ato viola a ordem jurídica, ou a qualquer tempo, no caso de comprovada má-fé. 
4.9.	A conclusão ora apresentada nesta instrução vai ao encontro da orientação emanada do Pretório Excelso e do Plenário do Tribunal de Contas da União.
CONCLUSÃO
5.	Diante do exposto, é de se concluir que o ato de alteração de aposentadoria sub examine deve ser considerado tacitamente registrado, com proposta de arquivamento do processo correspondente e ciência ao órgão de origem, ante a impossibilidade de aplicação das disposições contidas no art. 260, § 2º do Regimento Interno do TCU, que trata da revisão de ofício.
PROPOSTA DE ENCAMINHAMENTO
6.	Ante o exposto, submetem-se os autos à consideração superior, propondo-se, com fundamento no art. 48 da Lei 8.443/1992:
a) conhecer dos recursos interpostos, para, no mérito, dar-lhes provimento, no sentido de tornar sem efeito o acórdão recorrido, considerando o ato de alteração de aposentadoria de peça 10 tacitamente registrado, com proposta de arquivamento do processo correspondente e ciência ao órgão de origem;
b) informar aos recorrentes e demais interessados do acórdão a ser proferido, destacando que o relatório e o voto que o fundamentam podem ser acessados por meio do endereço eletrônico www.tcu.gov.br/acordaos. "
É o relatório.

não há.

Procurador Sergio Ricardo Costa Caribé.

PESSOAL. PEDIDOS DE REEXAME EM ATO DE ALTERAÇÃO DE FUNDAMENTO LEGAL DE APOSENTADORIA, CONSIDERADO ILEGAL EM VIRTUDE DO DEFERIMENTO DA PARCELA "OPÇÃO" SEM A OBSERVÂNCIA DO REQUISITO TEMPORAL. RECONHECIMENTO DO REGISTRO TÁCITO (RE 636.553/RS). PROVIMENTO PARCIAL. FALECIMENTO SUPERVENIENTE DO INTERESSADO. DETERMINAÇÃO PARA A UNIDADE TÉCNICA AUTUAR O ATO DA PENSÃO CIVIL INSTITUÍDA PELO SERVIDOR.

APOSENTADORIA (APOS)

Secretaria de Recursos (Serur); Secretaria de Fiscalização de Integridade de Atos e Pagamentos de Pessoal e de Benefícios Sociais (Sefip).

Trata-se de pedidos de reexame interpostos pelo sr. Djalma Della Santa e pela Fundação Universidade Federal de Mato Grosso do Sul (FUFMS) contra o Acórdão 807/2020-TCU-Primeira Câmara, por meio do qual foi considerado ilegal ato de alteração de fundamento legal da aposentadoria desse servidor, que teve por objetivo a inclusão, nos seus proventos, da retribuição parcial pelo exercício de cargo em comissão - vantagem conhecida como "opção" -, com fundamento no art. 193 da Lei 8.112/1990.
2. De início, ratifico o exame de admissibilidade de pç. 30 e conheço dos presentes recursos.
3. No mérito, os pareceres constantes dos autos foram pelo provimento dos pedidos de reexame, ante a constatação da ocorrência de registro tácito, nos termos do que foi deliberado pelo Supremo Tribunal Federal (STF) no RE 636.553/RS, com repercussão geral, no qual foi fixada a seguinte tese (Tema 445) :
"Em atenção aos princípios da segurança jurídica e da confiança legítima, os Tribunais de Contas estão sujeitos ao prazo de 5 anos para o julgamento da legalidade do ato de concessão inicial de aposentadoria, reforma ou pensão, a contar da chegada do processo à respectiva Corte de Contas."
4. De fato, dada a novel jurisprudência do STF, a qual operou profunda modificação das normas processuais, o ato de alteração de aposentadoria do sr. Djalma Della Santa deve ser tido como aperfeiçoado, sem possibilidade de revisão, haja vista que, quando de sua apreciação por esta Corte de Contas, já contava com mais de dez anos desde seu encaminhamento, fato ocorrido em 18/2/2008.
5. Assim sendo, ainda que o TCU tenha seguido o rito anteriormente preconizado pelo STF - a saber, assegurar o direito ao contraditório e à ampla defesa, quando o ato em apreciação tivesse sido encaminhado há mais de cinco anos -, a alteração processual que sobreveio com o julgamento do RE 636.553/RS tornou inócuos os procedimentos anteriormente adotados.
6. Dessarte, argumentos atinentes à segurança jurídica, que invocam inclusive a Decisão Administrativa 481/1997 - anulada pela Decisão 844/2001-Plenário - não serão objeto de análise.
7. Contudo, é de se consignar que a ocorrência de registro tácito não impediria, por si só, que esta Corte exarasse determinações para a correção futura dos pagamentos.
8. Isso porque, em se tratando de uma relação de trato continuado, o registro do ato não constitui autorização permanente para que o interessado receba proventos em desacordo com a legislação. O que se resguarda com o registro é, basicamente, a irredutibilidade nominal dos proventos.
9. Em assim procedendo, estar-se-ia dando cumprimento ao art. 103 do Decreto-Lei 200/1967: 
"Art. 103. Todo servidor que estiver percebendo vencimento, salário ou provento superior ao fixado para o cargo nos planos de classificação e remuneração, terá a diferença caracterizada como vantagem pessoal, nominalmente identificável, a qual em nenhuma hipótese será aumentada, sendo absorvida progressivamente pelos aumentos que vierem a ser realizados no vencimento, salário ou provento fixado para o cargo nos mencionados planos."
10. Registro que o relator a quo, Ministro Vital do Rêgo, apontou as seguintes irregularidades no pagamento da vantagem "opção":
a) não implemento do requisito temporal de exercício de função/cargo em comissão por cinco anos consecutivos ou dez interpolados;
b) exercício do CD 4 - cargo mais alto ocupado pelo interessado - por apenas 265 dias;
c) pagamento cumulativo da vantagem prevista no art. 193 da Lei 8.112/1990 com aquela prevista no art. 62 da mesma lei.
11. Todavia, consta que o interessado faleceu em 30/11/2020, conforme formulário de pensão civil e-Pessoal 4186/2021, ainda não autuado, que fiz juntar aos autos.
12. Por esse motivo, desnecessário o exame dos argumentos atinentes à legalidade do pagamento da parcela, uma vez que ela não mais consta dos proventos de aposentadoria.
13. Eventual irregularidade dos pagamentos deve ser examinada quando da instrução do processo de pensão civil, sendo certo que a instituição de pensão civil constitui relação jurídica diversa da aposentadoria. Assim, parcela tida como irregular e paga ao inativo sob o fundamento da segurança jurídica (ou mesmo de coisa julgada) não se estende automaticamente aos proventos de pensão.
14. Esse raciocínio está em linha de concordância com a jurisprudência do STF, segundo a qual a coisa julgada, que abrange a relação jurídica do servidor ativo com a administração, não alcança automaticamente os proventos de aposentadoria, como se verifica do julgado a seguir (grifos acrescidos) : 
MS 30.725, Decisão Monocrática Min. Gilmar Mendes, 14/11/2011
"Entretanto, entendo que a consideração da questão não deve se limitar a esse aspecto. Após o início do julgamento do MS 23.394/DF (que atualmente aguarda o voto-vista da Min. Cármen Lúcia) , o Ministro Marco Aurélio trouxe uma nova perspectiva de análise do tema, que não considera o argumento de previsão de incorporação aos vencimentos de determinado reajuste como necessário e suficiente para que seja, de imediato, obrigatória a sua inserção nos cálculos dos proventos, sobretudo no momento de revisão do ato de concessão de aposentadoria pelo TCU. É que o título judicial, do qual se invoca a garantia da coisa julgada, normalmente não faz menção à incorporação aos proventos, mas se limita à relação jurídica em que a contraprestação é por meio de vencimentos, enquanto o servidor está em situação ativa.
Nesse sentido, a coisa julgada deveria ser invocada, a princípio, para efeitos de pagamento de vencimentos, o que não significa, necessariamente, que essa proteção jurídica se estenda, desde logo, para o cálculo dos proventos, o qual deve ser analisado caso a caso, sob pena de reconhecer-se a perpetuação de um direito declarado a ponto de alcançar um instituto jurídico diverso: o instituto dos proventos. 
A despeito de meu entendimento inicial naquele caso, que se limitava ao aspecto de constar ou não a determinação de incorporação de reajustes aos vencimentos como elemento suficiente de convicção, cheguei a apontar, no decorrer dos debates que se seguiram ao meu voto-vista, a adequação da proposta do Ministro Marco Aurélio, pois o título judicial transitado em julgado não alcançaria, de imediato e de forma irrestrita, o registro da aposentadoria ou a forma de cálculo dos proventos, o que deve ser apurado caso a caso."
15. Por conseguinte, deve-se dar provimento parcial aos recursos para reconhecer o registro tácito do ato de aposentadoria do sr. Djalma Della Santa, sem prejuízo de expedir determinação à Secretaria de Fiscalização de Integridade Atos e Pagamentos de Pessoal e de Benefícios Sociais (Sefip) para que autue o ato de pensão civil registrado no sistema e-Pessoal sob o número 4186/2021 e dê prioridade à sua instrução.
16. Tal priorização se justifica pelo fato de a rubrica "opção" ter sido utilizada na base de cálculo do benefício previdenciário.

Diante do exposto, VOTO por que o Tribunal adote a deliberação que ora submeto a este colegiado.
TCU, Sala das Sessões, em 8 de março de 2022.
BENJAMIN ZYMLER 
Relator